最高法院刑事判決　　　　　　九十六年度台上字第七四八九號
上　訴　人　甲○○
選任辯護人　陳麗珍律師
上列上訴人因殺人案件，不服台灣高等法院高雄分院中華民國九
十六年四月二十四日第二審判決（九十五年度上訴字第二０五五
號，起訴案號：台灣高雄地方法院檢察署九十四年度偵字第八八
三八），提起上訴，本院判決如下：
    主  文
原判決撤銷，發回台灣高等法院高雄分院。
    理  由
本件原判決認定上訴人甲○○有其事實欄所記載之犯行，因而撤
銷第一審科刑之判決，改判仍論以上訴人殺人罪，量處有期徒刑
十二年，並諭知適當之從刑；固非無見。
惟查：(一)鑑定報告固得為形成法院心證之資料，然對於法院之審
判並無拘束力，故待證事項雖經鑑定，而鑑定報告顯然存有疑義
者，於究明之前，仍不得遽採為判決之基礎。又上訴人行為時之
刑法第十九條規定：「心神喪失人之行為，不罰」、「精神耗弱
人之行為，得減輕其刑」，其行為後同法條於民國九十五年七月
一日修正生效之文義則為：「行為時因精神障礙或其他心智缺陷
，致不能辨識其行為違法或欠缺依其辯識而行為能力者，不罰」
、「行為時因前項之原因，致其辨識行為違法或依其辨識而行為
之能力，顯著減低者，得減輕其刑」。原判決理由第三段(二)之１
、２引用高雄市立凱旋醫院對上訴人實施精神鑑定後，檢送之精
神鑑定報告內容，及審酌上訴人於本件行為時具有憂鬱症狀態，
並常其受其夫即被害人陳春昇家暴之影響等情，認定上訴人有精
神障礙致其辨識行為違法之能力顯著減低之情形（即修正前刑法
第十九條第二項規定之精神耗弱之人）。然依卷附高雄市立凱旋
醫院九十五年三月十日高市凱醫成字第０九五０００一四六五號
函附之精神鑑定書就上訴人之精神狀態鑑定結論略載：「(1)案主
（即被告）有長期酗酒情形，案發當時除具有憂鬱症外，並併有
睡眠障礙。(2)案主與被害人互為家暴之加害人，也是被害人，若
不計入此次的殺人事件，案主在家暴的過程中大抵是屬於較為弱
勢的一方。(3)案主在涉案當時有明顯酒精濫用情形，且案主在涉
案前一段時間有憂鬱症狀態，加上長期家暴影響，導致雙方常以
慣性模式來處理爭執，導致案主在判斷與認知功能出現明顯的偏
差，由於酒測距離行兇已有一段時間，若考量在行兇當時之血液
含酒精濃度，加上『案主表示不……清楚自己為何會去廚房拿刀
』『是有可能到達心神喪失的程度』。但目前沒有確切資料顯示
案主案發當時的飲酒量，故無法明確推估案發當時案主的身體酒
精濃度，僅能推估應比零點四三高。綜合研判案主在行為當時的
精神狀態至少已經到達『嚴重精神耗弱』的程度。」等語（見一
審卷第八五至九二頁）；如若無誤，似認上訴人行為時之精神狀
態「有可能到達『心神喪失』（即行為時因精神障礙或其他心智
缺陷，致不能辨識其行為違法或欠缺依其辯識而行為能力）之程
度」，且「至少已經到達『嚴重精神耗弱』（即行為時因精神障
礙或其他心智缺陷，致其辨識行為違法或依其辨識而行為之能力
，顯著減低）程度」，是上訴人行為時之精神狀態若何，顯尚存
有疑義，此與其行為究係應屬不罰或僅得減輕其刑之法律適用有
關，且屬與上訴人利益有重大關係之事項，自有調查之必要性。
上訴人原審辯護人亦以上訴人行為時業達心神喪失之狀態為其辯
護（見原審卷第二六頁），原審未遑就上開鑑定疑義深入究明並
為必要之論述，遽行判斷，洵有調查未盡及理由欠備之違誤。(二)
、審理事實之法院，對於案內一切證據，除認為不必要者外，均
應詳為調查，然後基於調查所得之心證以為判斷之基礎，故證據
雖已調查，而尚有其他必要部分並未調查，仍難遽為被告有利或
不利之認定。又被告行為後，刑法業於民國九十四年二月二日修
正公布，並於九十五年七月一日施行，修正後刑法第二條第一項
之規定，係規範行為後法律變更所生新舊法律比較適用之準據法
，於刑法施行後，應適用修正後刑法第二條第一項之規定，為「
從舊從輕」之比較。修正前刑法第六十二條係規定：「對於未發
覺之罪自首而受裁判者，減輕其刑。但有特別規定者，依其規定
。」修正後則規定：「對於未發覺之罪自首而受裁判者，得減輕
其刑。但有特別規定者，依其規定。」修正前自首係必減，而修
正後為得減，是以修正前之規定較有利於被告，是被告如符合自
首要件，而未予減輕其刑，則有不適用法則之違背法令。據上訴
人於警詢供稱：「（當時案發現場有無其他人在場？何人報案）
沒有人在場，是我通知一一九的。」、「（警方『根據一一九轉
報一一０』稱你報案時間是十五日零時十三分……，從家中救護
到醫院送醫過程中你有無在場陪同？）送醫過程中我都有在場」
（見警卷第三頁）等詞，依其所述，本件案發後，係上訴人通知
一一九，則上訴人對其所犯殺人罪，有無在未被發覺前，請一一
九人員轉向警員坦承犯行之事，尚屬不明。則其報案內容為何？
攸關上訴人是否符合自首之法律適用，且事關本件重典，容有詳
加調查釐清之必要。原審對此未一併加以根究明白，逕行判決，
亦嫌調查未盡。以上或為上訴人上訴意旨所指摘，或為本院得依
職權調查之事項，應認有撤銷原判決發回更審之原因。
據上論結，應依刑事訴訟法第三百九十七條、第四百零一條，判
決如主文。
中　　華　　民　　國　九十六　年　 十二 　月  二十六  日
                      最高法院刑事第十二庭
                          審判長法官  洪　文　章
                                法官  王　居　財
                                法官  郭　毓　洲
                                法官  黃　梅　月
                                法官  邱　同　印
      本件正本證明與原本無異
                                      書  記  官
中　　華　　民　　國　九十七　年　  一  　月　　二　　日
                                                 H
